ACORDAO-COMPLETO-2513997

ACÓRDÃO 2921/2021 ATA 47/2021 - PLENÁRIO

VISTOS, relatados e discutidos estes autos de Tomada de Contas Especial instaurada por determinação do subitem 9.2 do Acórdão 2885/2018-TCU-Plenário, em razão da constatação de sobrepreço nos serviços de execução de estruturas em concreto utilizando composições de custos inapropriadas no Contrato 65/2010, referente ao Lote 2S da Extensão Sul da Ferrovia Norte-Sul (FNS) , firmado entre a Valec Engenharia, Construções e Ferrovias S.A. (Valec) e o Consórcio Pavotec-Ourivio-Tejofran-Fuad Rassi-Sobrado,
ACORDAM os Ministros do Tribunal de Contas da União, reunidos em sessão do Plenário, ante as razões expostas pelo Relator, em:
9.1. realizar a citação de Osíris dos Santos, na condição de Diretor de Engenharia da Valec à época dos fatos, e de Eduardo Werner Hackradt, na condição de Gerente Geral da Ferrovia Norte Sul Extensão Sul à época dos fatos, e do Consórcio Pavotec - Ourivio - Tejofran - Fuad Rassi - Sobrado, na condição de contratado, com fundamento nos arts. 10, § 1º, e 12, incisos I e II, da Lei 8.443/1992 c/c o art. 202, incisos I e II, do RI/TCU, para que, no prazo de quinze dias, apresentem alegações de defesa quanto ao superfaturamento do Contrato 65/2010, ou recolham, solidariamente, aos cofres da Valec Engenharia, Construções e Ferrovias S.A. o valor de R$ 219.246,50 (duzentos e dezenove mil, duzentos e quarenta e seis reais e cinquenta centavos) , atualizado monetariamente a partir de 25/4/2014, até o efetivo recolhimento, na forma da legislação em vigor, em razão das seguintes irregularidades e condutas dos responsáveis:
9.1.1. Osíris dos Santos, na condição de Diretor de Engenharia da Valec, por não exercer o dever de vigilância em relação ao Gerente Geral de Construção da Ferrovia Norte Sul - Extensão Sul, ao qual determinou suspender a execução dos serviços de execução das obras de artes especiais no Contrato 65/2010 (Lote 2S) , conforme orientação do Memorando 1.180/Diren-2012, resultando no descumprimento do subitem 9.1.2 do Acórdão 2910/2012-TCU-Plenário, o que possibilitou o superfaturamento decorrente de pagamento de serviços de execução de concreto com composições de custos mais onerosas, pois deveriam considerar a execução em usina, mas foram utilizados custos de serviços executados em betoneira (item 9.2.1.2 do Acórdão 3133/2014-TCU-Plenário) ;
9.1.2. Eduardo Werner Hackradt, na condição de Gerente Geral da Ferrovia Norte Sul - Extensão Sul, em razão de ter deixado de suspender a execução das obras de artes especiais no Contrato 65/2010, conforme orientação do Memorando 1.180/Diren-2012, resultando no descumprimento do subitem 9.1.2 do Acórdão 2910/2012-TCU-Plenário, o que possibilitou o superfaturamento decorrente de pagamento de serviços de execução de concreto com composições de custos mais onerosas, pois deveriam considerar a execução em usina, mas foram utilizados custos de serviços executados em betoneira (item 9.2.1.2 do Acórdão 3133/2014-TCU-Plenário) ;
9.1.3. Consórcio Pavotec - Ourivio - Tejofran - Fuad Rassi - Sobrado, na condição de contratado por meio do Contrato 65/2010, por ter se beneficiado de pagamento por serviços de execução de concreto com composições de custos mais onerosas, pois deveriam considerar a execução em usina, mas foram utilizados custos de serviços executados em betoneira (item 9.2.1.2 do Acórdão 3133/2014-TCU-Plenário) ;
9.2. informar os responsáveis de que, caso venham a ser condenados pelo Tribunal, os débitos ora apurados serão acrescidos de juros de mora, nos termos do § 1º do art. 202 do RI/TCU; e
9.3. encaminhar cópia deste Acórdão, acompanhado das peças que o fundamentam, aos responsáveis.

Tomada de contas especial instaurada em razão da constatação de sobrepreço nos serviços de execução de estruturas em concreto utilizando composições de custos inapropriadas no contrato referente ao Lote 2S da Extensão Sul da Ferrovia Norte-Sul (FNS).

3. Responsáveis: Osíris dos Santos (CPF XXX.361.401-XX); Eduardo Werner Hackradt (CPF XXX.832.249-XX); e Consórcio Pavotec - Ourivio - Tejofran - Fuad Rassi - Sobrado (CNPJ 27.394.840/0001-32).

13.1. Ministros presentes: Ana Arraes (Presidente), Walton Alencar Rodrigues, Benjamin Zymler, Aroldo Cedraz, Raimundo Carreiro, Bruno Dantas, Vital do Rêgo e Jorge Oliveira.
13.2. Ministros-Substitutos presentes: Augusto Sherman Cavalcanti (Relator), Marcos Bemquerer Costa, André Luís de Carvalho e Weder de Oliveira.

AUGUSTO SHERMAN

Adoto como relatório a instrução elaborada no âmbito da SeinfraPortoFerrovia (peça 22) , transcrita a seguir, a qual recebeu a aprovação dos dirigentes daquela unidade técnica.
"INTRODUÇÃO
1.	Cuidam os autos de Tomada de Contas Especial (TCE) instaurada em cumprimento ao subitem 9.2 do Acórdão 2885/2018-TCU-Plenário (peça 5) , de 5/12/2018, relatoria do Ministro-Substituto Augusto Sherman Cavalcanti, em razão de sobrepreço nos serviços de execução de estruturas em concreto utilizando composições de custos inapropriadas no Contrato 65/2010, referente ao Lote 2S da Extensão Sul da Ferrovia Norte-Sul (FNS) , pactuado entre a Valec Engenharia, Construções e Ferrovias S.A (Valec) e o Consórcio Pavotec-Ourivio-Tejofran-Fuad Rassi-Sobrado, tendo como representante a empresa líder a Pavotec - Pavimentação e Terraplanagem Ltda.
HISTÓRICO 
2.	O Contrato 65/2010 foi celebrado em 15/12/2010 com objetivo de executar as obras de infraestrutura, superestrutura ferroviária e obras de arte especiais do Lote 2S da Extensão Sul da FNS, referente ao trecho compreendido entre a Rodovia GO-156 (km 111 + 219) e a Ponte sobre o Rio Verdão (km 250 + 720) , com extensão de 135,36 km, no estado de Goiás, com valor inicial de R$ 372.886.941,76 (ref. set/2009) . Após os aditivos, o valor contratual alcançou o montante de R$ 450.265.693,07.
3.	As obras objeto do referido contrato, no período entre 2010 e 2014, foram fiscalizadas no âmbito da sistemática de fiscalização de obras (Fiscobras) do Tribunal de Contas da União (TCU) , quando foram evidenciadas diversas irregularidades, entre elas o sobrepreço no 'pagamento de serviços de execução de concreto, que deveriam ser executados em usina, como se fossem executados em betoneira (item 9.2.1.2 do Acórdão 3133/2014-TCU-Plenário, relatoria do Ministro-Substituto Augusto Sherman Cavalcanti - peça 4) que, por força do subitem 9.2 do Acórdão 2885/2018-TCU-Plenário, relatoria do Ministro-Substituto Augusto Sherman Cavalcanti (peça 5) , originou a presente TCE. 
Fiscobras 2010:
4.	No âmbito do Fiscobras 2010 (fiscalização 269/2010 - TC Processo 010.098/2010-0) , o TCU iniciou a fiscalização do projeto analisando o Edital da Concorrência Valec 4/2010, relativo à contratação das obras de construção da Extensão Sul da Ferrovia Norte-Sul. Nesse primeiro trabalho foram identificadas irregularidades no processo licitatório, ausência de ART do autor da planilha orçamentária e impropriedades na elaboração do contrato, que foram objeto do Acórdão 2962/2010-TCU-Plenário, relatoria do Ministro-Substituto Augusto Sherman Cavalcanti.
Fiscobras 2011:
5.	No âmbito do Fiscobras 2011 (fiscalização 274/2011 - TC Processo 014.393/2011-5) , o TCU iniciou a fiscalização das obras de construção dos lotes 1S a 4S da Extensão Sul da Ferrovia Norte-Sul. As irregularidades identificadas foram tratadas no Acórdão 2692/2011-TCU-Plenário, relatoria do Ministro-Substituto Augusto Sherman Cavalcanti, de 5/10/2011, quando foi apontada, entre outras irregularidades, a deficiência na fiscalização do Lote 2S, nos termos do item 9.1.1.2. 'fiscalização deficiente ou omissa no Lote 2S em decorrência das seguintes constatações:'.
Fiscobras 2012:
6.	No âmbito do Fiscobras 2012 (fiscalização 380/2012 - TC Processo 012.612/2012-0) , o TCU prosseguiu auditando as obras de construção dos lotes 1S a 4S da Extensão Sul da Ferrovia Norte-Sul. Na fiscalização a equipe identificou irregularidades relacionadas a: interrupções do traçado com risco de perda de funcionalidade da obras; seleção de método construtivo antieconômico e não usualmente aplicado em obras ferroviárias para produção dos diversos tipos de concreto; insuficiência de sondagens para dimensionamento das obras de arte especiais; insuficiência de caracterização do terreno e adoção na planilha orçamentária de 'serviços por administração', com as quantidades em horas de máquinas e pessoal, sem a identificação do objeto que se pretendia executar. 
7.	Importa ressaltar que, no decorrer desse trabalho, foi descrita a irregularidade que deu origem à presente TCE, relacionada ao sobrepreço dos serviços de concreto (peça 7, p. 8-9) , como segue:
C) SELEÇÃO DE MÉTODO CONSTRUTIVO ANTIECONÔMICO E NÃO USUALMENTE APLICADO NAS OBRAS FERROVIÁRIAS PARA PRODUÇÃO DOS DIVERSOS TIPOS DE CONCRETO, A EXEMPLO DO CONCRETO PARA AS OBRAS DE ARTE ESPECIAIS: 
O concreto a ser utilizado nas obras de arte especiais pode ser produzido basicamente por meio da utilização individual dos seguintes equipamentos misturadores: betoneira de 320 litros; betoneira de 750 litros; caminhão betoneira de até 12 m³; central móvel de concreto com capacidade de produção de 60 m³/h; e central fixa de concreto com capacidade de produção de 180 m³/h. 
A seleção do equipamento a ser utilizado para a produção do concreto, em respeito ao princípio constitucional da economicidade, deve buscar o método construtivo com menor custo, desde que tecnicamente viável. 
Como regra geral, a relação entre a capacidade de produção e o custo da produção é inversamente proporcional, ou seja, quanto maior a capacidade produtiva do equipamento menor o custo de produção.
Na Extensão Sul da FNS, a Valec adotou, para a produção dos concretos expressamente previstos na planilha orçamentária, o uso de betoneira de 320 litros para os serviços de drenagem, para os serviços de obras de arte correntes e para os serviços de obras de arte especiais. 
Os consórcios construtores, em suas composições de preço apresentadas, indicaram o uso de betoneira de 320 litros para os lotes da extensão sul, sendo que o consórcio construtor do lote 3S apresentou duas composições distintas para o concreto FCK 15 MPA, uma utilizando betoneira e outra utilizando central dosadora de concreto, havendo preços diferentes para o mesmo tipo de concreto. 
Apesar da metodologia antieconômica utilizada no âmbito da elaboração do orçamento base da licitação, existe evidente contradição já que as próprias planilhas orçamentárias de todos os contratos da extensão sul apresentam o item 1.1.1.3 referente à mobilização e desmobilização de Equipamentos para Usina de Concreto transportado sem escolta, com valor contratual da ordem de R$ 95.000,00, havendo, para esse item, proposta apresentada pela empresa contratada. 
Os lotes possuem quantidade representativa de concreto, o que tecnicamente viabiliza a produção em usina de concreto, retratada pela sua mobilização considerada nas planilhas contratuais, porém os preços unitários referenciais da Valec e dos consórcios contratados não contemplam a utilização de usina para produção dos diversos concretos (exceção do lote 3S, que contempla betoneira e usina) , motivo pelo qual há evidente prejuízo ao Erário, além de contradição no projeto básico. 
Observa-se que a eventual inexistência de composições unitárias no Sicro 2 do Departamento Nacional de Infraestrutura de Transportes (Dnit) , que contemplem os métodos construtivos usualmente adotados para produção dos concretos nas obras ferroviárias, não possibilita à Valec a adoção de solução antieconômica, ressaltando que os serviços de superestrutura ferroviária também não estão presentes no Sicro 2 e a Valec desenvolveu composições específicas para tais serviços. 
Ademais, os canteiros das construtoras, em cada lote, já contam com central de concreto instalada, conforme levantamento realizado no local. Tais centrais estão instaladas junto às fábricas de dormentes, que apesar de não estarem produzindo dormentes (à exceção do lote 1S, que está em plena produção, apesar de ainda não haver medição e pagamento de dormentes) , estão todas produzindo aduelas de concreto e, portanto, estão operacionais. 
O artigo 7º, § 2º, inciso II, da Lei 8.666/1993 dispõe que as obras somente poderão ser licitadas quando existir orçamento detalhado em planilhas que expressem a composição de todos os seus custos unitários, e as planilhas orçamentárias utilizadas pela Valec para a licitação da Extensão Sul da FNS não expressam a composição de todos os seus custos unitários, já que a metodologia prevista nas composições do orçamento da Valec adota equipamentos que oneram a produção dos concretos e que não são efetivamente utilizados na execução dos serviços. 
Diante do exposto, verifica-se que a seleção imprópria de serviço com metodologia antieconômica para produção dos concretos implica em prejuízos ao Erário, motivo pelo qual a Valec deve apresentar composições unitárias que reflitam a realidade dos lotes, no caso da produção de concreto em usina para as obras de arte especiais, obras de arte correntes e dispositivos de drenagem. (grifos desta instrução)  
8.	Decorrente das impropriedades, o plenário do TCU, mediante o Acórdão 2910/2012-TCU-Plenário, relatoria do Ministro-Substituto Augusto Sherman Cavalcanti, determinou, entre outras medidas, a suspensão da execução dos serviços de obra de arte especiais do Lote 2S, como segue:
ACORDAM os Ministros do Tribunal de Contas da União, reunidos em sessão do Plenário, ante as razões expostas pelo Relator, em: 
9.1. determinar à Valec Engenharia, Construções e Ferrovias S.A. que: 
9.1.1. com fundamento no art. 276 do Regimento Interno do TCU, suspenda cautelarmente, de imediato, na fase em que se encontrar, a execução dos serviços de terraplenagem dos contratos 64/2010 (lote 1S) , 65/2010 (lote 2S) , 66/2010 (lote 3S) e 67/2010 (lote 4S) , para execução das obras e serviços de engenharia dos Lotes 1S a 4S da Extensão Sul da Ferrovia Norte-Sul, ficando a retomada desses serviços condicionada a: 
9.1.1.1. deliberação definitiva deste Tribunal acerca de cronograma de execução das sondagens necessárias à caracterização do terreno ao longo do leito da ferrovia, de forma a atender os parâmetros preconizados pela Valec no edital da Concorrência 2/2012, podendo cada lote ser dividido em tantos trechos quanto a Valec considerar necessários, desde que a extensão de cada trecho seja suficiente para evitar que ocorra o desequilíbrio do balanço do diagrama de massas no serviço de terraplenagem dentro daquele trecho, devendo esse cronograma ser elaborado e apresentado ao Tribunal em um prazo de 30 (trinta) dias; 
9.1.1.2. elaboração, para cada trecho, das composições de custo unitário dos serviços de terraplenagem, embasadas nas sondagens para caracterização do solo do trecho, de acordo com o cronograma definido no subitem anterior, considerando que os serviços de terraplenagem de cada trecho deve ser precedido da respectiva sondagem; 
9.1.2. com fundamento no art. 276 do Regimento Interno do TCU, suspenda cautelarmente, de imediato, na fase em que se encontrar, os serviços de execução de obras de arte especiais dos contratos 64/2010 (lote 1S) , 65/2010 (lote 2S) , 66/2010 (lote 3S) e 67/2010 (lote 4S) , até que o Tribunal delibere definitivamente acerca das composições de custo unitário, elaboradas após a conclusão dos respectivos projetos executivos, que reflitam a realidade da obra no caso da produção de concreto em usina para essas obras, conforme evidenciado no Relatório de Fiscalização 382/2012, devendo essas composições serem encaminhadas ao Tribunal em um prazo de 120 (cento e vinte) dias, incluída nesse prazo a elaboração dos projetos executivos faltantes, podendo ser antecipada a entrega das composições relativas aos projetos executivos já existentes; (grifado nesta instrução) 
9.	Após análise dos embargos de declaração, a decisão anterior foi reformada pelo Acórdão 3397/2012-TCU-Plenário, relatoria do Ministro-Substituto Augusto Sherman Cavalcanti:
ACORDAM os Ministros do Tribunal de Contas da União, reunidos em sessão de Plenário, ante as razões expostas pelo Relator, em: 
9.1. conhecer dos embargos de declaração opostos pela empresa Valec - Engenharia, Construções e Ferrovias S.A., com fundamento nos arts. 34 da Lei 8.443/1992 e 287 do Regimento Interno/TCU, para, no mérito, dar-lhes provimento parcial; 
9.2. conhecer dos embargos de declaração opostos pelos consórcios Ferrosul, Aterpa/Ebate, e Pavotec/Ourivio/Tejofran/Faud Rassi/Sobrado, com fundamento nos arts. 34 da Lei 8.443/1992 e 287 do Regimento Interno/TCU, para, no mérito, dar-lhes provimento; 
9.3. conferir, em consequência, a seguinte redação aos subitens 9.1.1.1 e 9.1.2 do Acórdão 2908/2012-TCU-Plenário:
 '9.1.1.1. elaboração e apresentação, a este Tribunal, de cronograma de execução das sondagens necessárias à caracterização do terreno ao longo do leito da ferrovia, de forma a atender os parâmetros preconizados pela Valec no edital da Concorrência 2/2012, podendo cada lote ser dividido em tantos trechos quanto a Valec considerar necessários, desde que a extensão de cada trecho seja suficiente para evitar que ocorra o desequilíbrio do balanço do diagrama de massas no serviço de terraplenagem dentro daquele trecho, devendo esse cronograma ser elaborado e apresentado ao Tribunal em um prazo de trinta dias;'
 '9.1.2. com fundamento no art. 276 do Regimento Interno do TCU, suspenda cautelarmente, de imediato, na fase em que se encontrar, os serviços de execução de obras de arte especiais dos contratos 64/2010 (lote 1S) , 65/2010 (lote 2S) , 66/2010 (lote 3S) e 67/2010 (lote 4S) , até a elaboração e apresentação, a este Tribunal, das composições de custo unitário elaboradas após a conclusão dos respectivos projetos executivos, que reflitam a realidade da obra no caso da produção de concreto em usina para essas obras, conforme evidenciado no Relatório de Fiscalização 380/2012, devendo essas composições serem encaminhadas ao Tribunal em um prazo de 120 (cento e vinte) dias, incluída nesse prazo a elaboração dos projetos executivos faltantes, podendo ser antecipada a entrega das composições relativas aos projetos executivos já existentes;' 
9.4. dar ciência desta deliberação aos embargantes, ao Ministério dos Transportes e à Comissão Mista de Planos, Orçamentos Públicos e Fiscalização do Congresso Nacional, em face do que dispuseram os subitens 9.3 e 9.4 do Acórdão 2.910/2012, retificado pelo Acórdão 2939/2012-TCU-Plenário.
10.	Em resumo, ante as irregularidades identificadas na fiscalização 380/2012, por meio do Acórdão 2910/2012-TCU-Plenário (retificado pelo Acórdão 2939/2012-TCU-Plenário e alterado pelo Acórdão 3397/2012-TCU-Plenário) , o Tribunal determinou a suspensão cautelar dos serviços de execução de terraplenagem e de obras de arte especial nos lotes 1S a 4S da Ferrovia Norte Sul Extensão Sul, até que as correções dos custos unitários dos serviços de concreto fossem incorporadas às planilhas contratuais.
Fiscobras 2013:
11.	No âmbito do Fiscobras 2013 (fiscalização 205/2013 - TC Processo 012.460/2013-3) , foram identificadas as seguintes irregularidades: gestão temerária do empreendimento; superfaturamento decorrente de quantitativo inadequado; superfaturamento decorrente de inclusão inadequada de novos serviços; avanço desproporcional das etapas de serviço e descumprimento de determinação exarada pelo TCU, que foram objeto do Acórdão 2388/2013-TCU-Plenário, relatoria do Ministro-Substituto Augusto Sherman Cavalcanti.
Fiscobras 2014: 
12.	No Fiscobras 2014 (fiscalização 246/2014 - TC Processo 010.792/2014-7) , foi realizada nova fiscalização nas obras dos lotes 1S a 4S da Extensão Sul da Ferrovia Norte Sul, cujo o relatório de auditoria registrou achado relacionado ao descumprimento das medidas cautelares determinadas no Acórdão 2910/2012-TCU-Plenário.
13.	Nos trabalhos, a equipe de auditoria constatou que a Valec prosseguiu com a execução dos serviços de terraplenagem e de obras de arte especiais, em descumprimento da determinação de suspensão cautelar das obras. 
14.	Em face da situação apontada no relatório da auditoria (peça 35 TC Processo 010.792/2014-7) , foi exarado o Acórdão 3133/2014-TCU-Plenário, relatoria do Ministro-Substituto Augusto Sherman Cavalcanti, de 12/11/2014, que revogou as medidas cautelares descumpridas e determinou a Valec que:
9.2. determinar à Valec Engenharia, Construções e Ferrovias S.A, que, relativamente aos contratos de construção 64/2010 (lote 1S) , 65/2010 (lote 2S) , 66/2010 (lote 3S) e 67/2010 (lote 4S) da Extensão Sul da Ferrovia Norte Sul:
9.2.1. apure, no prazo de cento e vinte dias, a ocorrência de eventuais danos aos cofres da Valec, bem como os seus eventuais responsáveis, inclusive, se for o caso, a empresa supervisora das obras, em razão de (a) :
9.2.1.1. realização de estudos geotécnicos (sondagens diretas complementares e geofísica) em trechos das obras em que as obras de terraplenagem já se haviam iniciado;
9.2.1.2. pagamento de serviços de execução de concreto, que deveriam ser executados em usina, como se fossem executados em betoneira;
9.2.1.3. execução de soluções antieconômicas em fundações de aterros sobre solos moles (item 3.6 da planilha orçamentária) , devendo ser necessariamente analisadas pelo menos as seguintes alternativas (ou justificada a não análise das alternativas) :
9.2.1.3.1. alternativas previstas na norma DNER-PRO 381/98 Projeto de aterros sobre solos moles para obras viárias, sempre que as investigações geotécnicas já realizadas o permitirem;
9.2.1.3.2. alternativas previstas pela projetista e que não foram adotadas pela empresa executora da obra;
9.2.1.3.3. utilização total ou parcial de outros materiais drenantes, tais como cascalho laterítico, areia e outras fontes de brita previstas no projeto básico, além da utilização de material de 3ª categoria produzido nas escavações da própria obra;
9.2.1.3.4. utilização de camada delgada de rachão superposta por camada de outro material mais econômico;
9.2.1.4. utilização de brita para lastros oriunda de jazidas mais distantes que as previstas no projeto (item 8.1.2 da planilha orçamentária) ;
15.	E, posteriormente, nos termos do Acórdão 2885/2018-TCU-Plenário, relatoria do Ministro-Substituto Augusto Sherman Cavalcanti, foram identificados os gestores responsáveis pelo descumprimento das determinações cautelares emanadas pelo TCU, como segue:
VISTOS, relatados e discutidos estes autos de auditoria realizada no âmbito do Fiscobras/2014 nas obras da Extensão Sul da Ferrovia Norte Sul, nos lotes 1S a 4S, a cargo da Valec Engenharia, Construções e Ferrovias S.A.,
ACORDAM os Ministros do Tribunal de Contas da União, reunidos em sessão do Plenário, ante as razões expostas pelo Relator, em: 
9.1. levantar o sobrestamento deste processo, bem como do TC-Processo 012.460/2013-3, determinado pelo subitem 9.4 do Acórdão 3133/2014-TCU-Plenário; 
9.2. com fundamento no art. 47, da Lei 8.443/1992, c/c o art. 252 do Regimento Interno do TCU, autorizar a instauração de processos de tomadas de contas especial para cada um dos lotes 1S a 4S da extensão sul da Ferrovia Norte-Sul, em razão da ocorrência apontada no subitem 9.2.1.2 do Acórdão 3133/2014-TCU-Plenário, no âmbito dos contratos de construção 64/2010 (lote 1S) , 65/2010 (lote 2S) , 66/2010 (lote 3S) e 67/2010 (lote 4S) ; 
9.3. promover a audiência dos seguintes responsáveis, com fundamento no art. 43, inciso II, da Lei 8.443/92, c/c o art. 250, inciso IV, do Regimento Interno do TCU:
9.3.1. Osíris dos Santos, Diretor de Engenharia da Valec Engenharia, Construções e Ferrovias S.A. à época dos fatos, para que, no prazo de quinze dias, a contar da ciência da comunicação, apresente razões de justificativa por não exercer o dever de vigilância em relação ao Gerente Geral de Construção da Ferrovia Norte Sul Extensão Sul, ao qual determinou suspender a execução dos serviços de terraplenagem e de execução das obras de artes especiais nos Contratos 64/2010 (Lote 1S) , 65/2010 (Lote 2S) , 66/2010 (Lote 3S) e 67/2010 (Lote 4S) , conforme consta do Memorando 1.180/Diren-2012, resultando no descumprimento dos subitens 9.1.1, 9.1.2 e 9.1.3 do Acórdão 2910/2012-TCU-Plenário (com redação modificada pelos Acórdãos 2939/2012 e 3397/2012, ambos do Plenário do TCU) , o que constitui afronta ao art. 58, § 1°, da Lei 8.443/1992; 
9.3.2. Eduardo Werner Hackradt, Gerente Geral da Ferrovia Norte Sul Extensão Sul à época dos fatos, para que, no prazo de quinze dias, a contar da ciência da comunicação, apresente razões de justificativa por não adotar providências efetivas, tendentes a suspender a execução dos serviços de terraplenagem e de execução das obras de artes especiais nos Contratos 64/2010 (Lote 1S) , 65/2010 (Lote 2S) , 66/2010 (Lote 3S) e 67/2010 (Lote 4S) , após a determinação do Diretor de Engenharia para que cumprisse todos os itens do Acórdão 2910/2012-TCU-Plenário, conforme evidenciado no Memorando 1.180/Diren/2012, o que constitui afronta ao art. 58, § 1°, da Lei 8.443/1992; 
9.4. alertar os responsáveis chamados em audiência de que o não acolhimento das suas razões de justificativa poderá ensejar a aplicação da sanção de inabilitação para o exercício de cargo em comissão ou função de confiança no âmbito da Administração Pública, nos termos do art. 60 da Lei 8.443/1992; 
9.5. autorizar que as apurações determinadas nos subitens 9.2.1.3.4 e 9.2.1.4 do Acórdão 3133/2014-TCU-Plenário sejam realizadas no âmbito do TC-Processo 012.460/2013-3; 
9.6. considerar esclarecidas as questões objeto das determinações dos subitens 9.2.1.1, 9.2.1.3.1, 9.2.1.3.2, 9.2.1.3.3 Acórdão 3133/2014-TCU-Plenário; e 
9.7. encaminhar cópia deste acórdão à Valec Engenharia, Construções e Ferrovias S.A.
16.	Em cumprimento ao item 9.2.1.2 do Acórdão 3133/2014-TCU-Plenário, a Valec encaminhou a Nota Técnica 54/15-SUCON-BSB, de 2/9/2015 (peça 8) , contendo as novas composições de custos unitários dos serviços de concreto (peça 8, p. 20-41) e os cálculos dos preços para o Lote 2S (peça 8, p. 152-194) .
17.	Nos estudos realizados, foram apresentadas simulações com três cenários de preços de acordo com as distâncias de transporte adotadas, sendo: situação 1, representada pelos preços contratuais, utilizada para a comparação dos valores; situação 2, com preços calculados considerando as distâncias médias de transporte (DMT's) apresentadas na licitação para levar os insumos até a usina e DMT's reais da usina ao local da obra; e situação 3, considerando as DMT's reais tanto para o transporte dos insumos até a usina como do concreto da usina aos locais das obras de arte especiais (peça 8, p. 4) .
18.	Como resultados das análises, os valores acumulados dos serviços de concreto para o Lote  2S foram: situação 1, com os preços contratuais, valor total de R$ 3.885.698,47; situação 2, valor total de 3.718.206,87 (4,31% de sobrepreço) ; e situação 3, valor total de R$ 5.010.157,50 (subpreço de  28,94%) (peça 8, p. 8-9) .
19.	A partir dos cálculos, a Valec validou as premissas do cenário 2, ou seja, considerar as DMT's contratuais para o transporte de insumos e DMT's reais para a etapa de aplicação e lançamento do concreto e, consequentemente, concluiu pela existência de sobrepreço em todos os lotes analisados, como segue:
CONCLUSÃO: 
	Após observar a síntese do estudo realizado em função dos preços compostos pela GCUST em obediência com as informações de DMT's repassadas pelas equipes de campo da VALEC, é possível apontar (em termos de valores totais) : 
a) Em todos os lotes (1.2.3 e 4) a Situação 3 mostrou-se desfavorável à VALEC* quando comparada com os valores inicialmente contratados. Dessa forma descartou-se a utilização dos valores obtidos pela Situação (3) ; 
*No caso do lote 4, apesar de a Situação (3) ser menor que a Situação (2) , adotou-se como referencial a Situação (2) , equalizando todos os lotes quanto ao aspecto de adoção de situações para implementação das etapas seguintes. 
b) Em todos os lotes a Situação 1 > Situação 2 indicando que o valor obtido utilizando-se o concreto usinado são sempre menores que os valores contratados (concreto de betoneira) , conforme quadro abaixo:
	LOTE
	Concreto de betoneira
	Concreto usinado
	Diferença

	1
	2.824.278,33
	2.751.736,55
	72.541,77

	2
	3.885.698,47
	3.718.206,87
	167.491,60

	3
	11.475.758,52
	9.698.713,31
	1.777.045,21

	4
	4.887.692,66
	4.361.778,18
	525.914,48

Assim sendo, conclui-se pela necessidade de realizar uma negociação dos preços inicialmente contratados tendo como referência os valores obtidos para concreto usinado segundo as DMT's de proposta para brita e areia. 
Assim, a VALEC está encaminhando oficio à contratada, buscando ajustar os valores contratados na presente Nota Técnica. (peça 8, p. 14) 
20.	E por fim, apresentou o Ofício 3.045/2015 convocando o Consórcio contratado a negociar os preços dos serviços do Lote 2S (peça 8, p. 286) .
21.	Posteriormente, alterando sua posição inicial, a Valec encaminhou novo documento, Memorando 169/2019/Diren, de 26/3/2019 (peça 9) , reconsiderando a análise anterior e concluindo que, nos cálculos dos preços, deveriam ser utilizadas as DMT´s reais, conforme dados do cenário 3, e não os cálculos considerados no cenário 2.
22.	Alega que, após manifestações das empresas contratadas, a Superintendência de Projetos, Pesquisas e Custos de Engenharia da Valec (Supro) reanalisou a questão e, considerando as distâncias de transporte fornecidas pela fiscalização da obra e as jurisprudências do TCU, concluiu pela inexistência de sobrepreço nos serviços de concreto do Lote 2S, mas sim diferença a maior em favor da contratada:
2.	 Conforme se verifica do Memorando nº 0132/2019-SUCON, anexo, no intuito de subsidiar a correta tomada de decisão quanto ao tema, a SUCON entendeu ser necessária uma última diligência à SUPRO, a qual foi solicitada à DIREN por meio do Memorando nº 0702/2018/SUCON.
3. Em resposta a esta última diligência, a SUPRO encaminhou, por meio do Memorando nº 0697/2018-SUPRO, manifestação definitiva, registrando entre outras informações, que, para análise correta dos cenários apresentados nas Notas Técnicas de repactuação dos preços de concreto elaboradas pela GCUST, deveriam ser observados alguns critérios específicos, entre eles a hipótese de se considerar as distâncias reais de transporte (cenários 3) , em caso das jazidas utilizadas nas obras terem sido aprovadas pela VALEC. Senão vejamos:
'situação a) Caso as jazidas utilizadas na hipótese iii estiverem aprovadas pela Valec, deve-se desconsiderar a hipótese ii - Preços de contrato e DMT's de contrato, uma vez que esta já não seria válida. Permanecem válidas assim, nesta situação, as hipóteses i e iii.'
4.	Diante desse último esclarecimento da SUPRO, ciente de que as distâncias de transporte reais utilizadas nos estudos da SUPRO foram fornecidas pela fiscalização das obras, e considerando as jurisprudências do próprio Tribunal de Contas da União, trazidas nas manifestações das contratadas, de que devem ser consideradas as distâncias reais de transporte em casos como o ora discutido, a SUCON entendeu não haver motivação para repactuação dos preços de concreto questionados pelo TCU, conforme se verifica na tabela abaixo, elaborada pela SUCON, com base nos dados e documentos produzidos.
		Situação 1 (Proposta) 
	Situação 3 
 (DMT's Reais) 
	Diferença (RS) 
	Diferença (%) 

	Lote 1
	R$ 2.824.278,33 
	R$ 3.573.010,98 
	R$ 748.732,65
	26,51%

	Lote 2
	R$ 3.885.698,47 
	R$ 5.010.157,50
	R$ 1.124.459,03
	28,94%

	Lote 3
	R$ 11.475.758,52 
	R$ 11.300.637,16 
	R$ 175.121,36 
	1,53%

	Lote 4
	R$ 4.887.692,66 
	R$ 4.083.320,21 
	R$ 804.372,45 
	16,46%

	Total:
	RS 23.073.427,98 
	RS 23.967.125,85 
	-RS 393.697,87
	-3,87%

5. Em verdade, o que se verifica após extenso debate é que caso sejam realizadas as repactuações sugeridas pelo TCU, considerando os DMT's reais praticados na obra, em consonância com a jurisprudência da Corte de Máxima de Contas, haveria prejuízo a VALEC, devido a necessidade de pagamento complementar as Contratadas no montante de R$893.697,87. (grifado no original) (peça 9, p. 1-2) 
23.	Diante do exposto, para a regular instrução da presente TCE, resta analisar as manifestações da Valec quanto aos cálculos do eventual superfaturamento, bem como definir as responsabilidades dos envolvidos.  
EXAME TÉCNICO
Valor do débito:
24.	No que diz respeito ao débito decorrente do sobrepreço dos serviços de concreto do Lote 2S, o TCU, em 2014, determinou a apuração pela Valec do correspondente dano causado aos cofres públicos, no prazo de 120 dias, conforme item 9.2.1.2 do Acórdão 3133/2014-TCU-Plenário. O Acórdão foi encaminhado mediante o Ofício de Notificação 724/2014-TCU/SecobHidroferrovia, de 8/12/2014 (peça  10) , e o aviso de recebimento datado de 12/12/2014 (peça 11) . 
25.	A Valec, ao analisar os preços dos serviços de concreto, inicialmente apresentou ao TCU, em 2015, a Nota Técnica 54/15-SUCON-BSB (peça 8) . No referido documento, foram analisadas três situações distintas:
Situação 1: considerando os preços contratuais, denominado 'Preços de Contrato';
Situação 2: considerando as distâncias médias de transportes (DMT's) da proposta da licitante para o trecho entre a origem dos insumos e a Central de Concreto (usina) e as distâncias reais entre o local de usinagem e as Obras de Arte Especiais (OAE) ; e
Situação 3: considerando as distâncias reais das jazidas até a Central (conforme informações prestadas pela equipe de fiscalização da obra) e da Central às OAE's.
26.	Observa-se que os cálculos apresentados pela Valec comparam dois cenários distintos, um considerando as distâncias de transporte dos insumos conforme os dados do projeto licitado ou, mais especificamente, da proposta vencedora (situação 2) , e outro considerando 'as distâncias de transporte reais', ou melhor, as distâncias fornecidas pela equipe de fiscalização das obras (situação 3) . A situação 1 retrata apenas os valores contratuais, portanto representa o referencial de comparação para verificar a eventual ocorrência de sobrepreço. 
27.	Fato é que os projetos de obras de engenharia devem ser precedidos dos devidos estudos acerca das jazidas circunvizinhas para sua orçamentação, em atenção ao princípio da economicidade, nos termos do enunciado do Acórdão 2277/2011-TCU-Plenário, relatoria do Ministro André de Carvalho:
A Administração deve realizar ensaios, cálculos e laudos conclusivos acerca da viabilidade técnico-econômica da utilização de pedreiras circunvizinhas aos trechos de realização de obras e que não possuam licenciamento ou lavra concedida mas que possam ser objeto de prévio bloqueio das jazidas junto ao Departamento Nacional de Produção Mineral (DNPM) , ou que possuam menor distância de transporte, de modo a atender aos arts. 3º, caput e 6º, IX c/c 7º, I, da Lei 8.666/1993. (grifado nesta instrução) 
28.	No projeto licitado do Lote 2S, foram identificadas uma jazida de material pétreo e duas de areia, conforme documento à peça 12. Portanto são elementos constitutivos do projeto e do contrato, e eventuais alterações da origem dos insumos devem ser analisadas e aprovadas pela contratante no decorrer das obras, registrando-se os impactos financeiros e celebrando-se o respectivo termo aditivo repactuando os preços contratados. 
29.	Percebe-se que as discussões implícitas no cálculo do superfaturamento apresentado pela Valec se resumem a adequação dos dados de DMT's entre as jazidas dos insumos e a Central de Concreto. Na situação 2, são consideradas as distâncias previstas no projeto licitado e contratado, dados que são possíveis de aferição (pois estão previamente identificados o canteiro de obra e as jazidas) . Já na situação 3 são utilizados novos parâmetros que, segundo informações da contratante, foram fornecidos pela equipe de fiscalização após o encerramento das obras, portanto sem a possibilidade de serem auditados neste momento processual.
30.	Ademais, inicialmente, amparada na Nota Técnica 54/15-SUCON-BSB (peça 8) , a Valec opinou pela aplicação das premissas da situação 2 ao caso concreto, corroborando as DMT's contratuais, e consequentemente foi apurado um superfaturamento de R$ 167.491,60 (data base de setembro de 2009) .  
31.	Entretanto, após a manifestação das empreiteiras contratadas para realização das obras, mediante o Memorando 0132/2019-SUCON, foi revisto o entendimento acerca das DMT's a serem utilizadas nos cálculos do superfaturamento e a Valec passou a defender a utilização das DMT's reais apuradas pela equipe de fiscalização, alegando que tal medida se ajusta à jurisprudência do TCU, contudo não cita qualquer manifestação desta Corte de Contas. 
32.	Contudo, certo é que, para possibilitar alteração das jazidas consideradas inicialmente no projeto e incluir outras fontes de insumos para execução das obras, com novas DMT's, a requisição da contratada deve ser levada à apreciação da contratante assim que identificada a inviabilidade das opções descritas no projeto, sobretudo no caso de a alteração representar aumento nos custos dos serviços.
33.	E, nas manifestações da Valec, não há quaisquer informações sobre a inviabilidade das jazidas utilizadas no projeto licitado, portanto são injustificáveis as alterações nas DMT's onerando os preços contratados após o encerramento das obras, vez que não há a possibilidade de aferição das informações apresentadas pela equipe de fiscalização. 
34.	Cumpre lembrar que, nos trabalhos de fiscalização do referido projeto pelo TCU, já foram identificadas falhas graves na atuação da equipe de fiscalização de obras (item 9.1.1.2 'fiscalização deficiente ou omissa no lote 2S em decorrência das seguintes constatações' do Acórdão 2692/2011-TCU-Plenário) , sendo, portanto, imprudente adotar as premissas anotadas na situação 3 para a composição das planilhas de custos dos serviços de concreto, como defendido no Memorando 169/2019/Diren. 
35.	Assim sendo, ante a impossibilidade de auditar as DMT's apresentadas na situação 3, conclui-se que os valores dos serviços a serem considerados para compor os cálculos do superfaturamento são compatíveis com os adotados na situação 2, que considera as DMT's previstas no contrato para o transporte dos insumos (brita e areia) e as DMT's reais entre a Central de Concreto e os locais das OAE's, pois são dados aferíveis.
36.	Isso posto, conclui-se que, para compor os cálculos do superfaturamento, devem ser considerados os preços calculados mediante as premissas da situação 2. Assim verifica-se prejuízo ao erário no montante de R$ 167.491,60 (valor apurado no cenário2 - valor contratual) , conforme os valores apresentados na Nota Técnica 54/15-SUCON-BSB (peça 8, p. 8-9) .
37.	A constatação do débito, considerando a baixa materialidade em relação ao valor contratual, excepcionalmente, pode ser remetida à data da última medição observada pela equipe de auditoria do fiscobras/2014 (TC Processo 010.792/2014-7) . Assim, para fins de citação, considera-se ocorrido o débito em 25/4/2014, conforme medição de número 41 (peça 20, p. 33/34) . Ressalta-se que até essa data a Valec já havia medido 71,51% das OAE, sendo, portanto, um cálculo conservador, pois foi considerada data que corresponde a uma execução contratual acima de 50%, ou seja, quando já havia sido realizada e faturada a maior parte dos serviços com sobrepreço, provenientes dos itens relacionados à execução de estruturas de concreto no Contrato 65/2010.
38.	Diante do exposto, resta necessário atualizar o valor do sobrepreço relativo a 4,5% do valor contratual, de R$ 167.491,60 a preços iniciais (data base de setembro/2009) , até a data da última medição apurada nos presentes autos, em 25/4/2014 (peça 20, p. 33/34) , perfazendo o montante de R$ 219.246,50 (peça 21) .  
Responsáveis:
39.	Quanto aos responsáveis, atribui-se responsabilidades ao Diretor de Engenharia da Valec, à época dos fatos, Sr. Osíris dos Santos, vez que a irregularidade diz respeito à utilização de composições de custos inapropriadas para os serviços de concreto e, em decorrência de suas competências regimentais, a avaliação de custos de serviços de engenharia era atribuição da Superintendência de Construção, subordinada à Diretoria de Engenharia, e ao Gerente Geral da Ferrovia Norte Sul Extensão Sul, à época dos fatos, Sr. Eduardo Werner Hackradt, em razão de descumprimento de determinação do TCU atinente à paralisação da execução das OAE's do Lote 2S, comunicada internamente por meio do Memorando 1.180/Diren/2012 (peça 13) . Além da responsabilidade do Consórcio contratado, que recebeu pagamentos a maior pelos serviços de concreto.
40.	Ressalta-se que, embora todo esforço empreendido pelo TCU nos trabalhos de fiscalização do projeto em comento, nos quais foram propostas várias medidas tempestivas para impedir a ocorrência de prejuízos ao erário, os gestores, ao dar prosseguimento a execução das obras com indícios de sobrepreço, conforme apontado em Acórdão do TCU, concorreram para materialização do superfaturamento do Contrato 65/2010. 
41.	Cumpre registrar que os dois gestores já foram ouvidos em razão do descumprimento de decisão do TCU e, por meio da instrução à peça 136 do TC Processo 010.792/2014-7, a unidade técnica propôs a responsabilização deles.
42.	Há que se considerar que as responsabilizações decorrentes do descumprimento de determinação desta Corte de Contas também se estendem ao dano gerado com o prosseguimento das obras, fato preponderante para o faturamento de serviços com sobrepreço e, consequentemente, os pagamentos superfaturados.
Responsável: Osíris dos Santos (CPF XXX.361.401-XX) , na condição de Diretor de Engenharia da Valec 
43.	O responsável deve ser citado em razão de débitos no montante de R$ 219.246,50 (em 25/4/2014 - peça 21) , correspondentes ao superfaturamento dos serviços de concreto no Contrato 65/2010, que foram pagos como se realizados em betoneira quando deveriam ser considerados os preços de composições de custos unitários adotando-se a execução em Centrais de Concreto.
44.	Cumpre ressaltar que a impropriedade foi apontada pelo TCU em 2012 (Fiscobras 2012) , ainda no decorrer das obras e, inclusive, foi objeto de medida cautelar com vistas a paralisar a execução dos serviços de terraplanagem e de obras de arte especiais (item 9.1.2 do Acórdão 2910/2012-TCU-Plenário, relatoria do Ministro-Substituto Augusto Sherman Cavalcanti) . Contudo, tal medida não foi observada pela Valec, materializando-se, assim, o dano ao erário.
45.	Em relação ao superfaturamento não há como afastar a responsabilização do ex-Diretor de Engenharia uma vez que o levantamento dos preços e a análise e a elaboração das composições de preços unitários dos serviços/obras de engenharia eram atribuições de superintendência sob a sua subordinação, conforme o Regimento Interno da Valec vigente à época:
Diretoria de Engenharia 
 (...) 
A Diretoria de Engenharia é um órgão de Execução sob a supervisão direta da Presidência. A esta Diretoria estão subordinadas a Superintendência de Projetos, a Superintendência de Construção e a Superintendência Regional, bem como as suas respectivas unidades operacionais.
Atribuições: 
 (...) 
Coordenar, orientar e supervisionar os assuntos vinculados a sua área funcional, bem como exercer outros encargos confiados pelo Presidente.
 (...) 
3.2. Superintendência de Construção 
Atribuições:
 (...) 
Elaborar o levantamento dos preços unitários de serviços, materiais e equipamentos; 
Setorizar os custos dos lotes (infraestrutura e superestrutura) ; 
Emitir quadro de acompanhamento de custos por item orçamentário; relação de unidade de área; 
Analisar e confeccionar a composição de preços unitários dos serviços/obras de engenharia; 
Definir e implantar o Plano de Centro de Custos de Engenharia; 
Acompanhar a elaboração do orçamento econômico-financeiro do empreendimento; (grifado nesta instrução) 
46.	Ressalta-se ainda que o ex-diretor de engenharia da Valec deve ser responsabilizado por não exercer o dever de vigilância em relação ao Gerente Geral de Construção da Ferrovia Norte Sul Extensão Sul, ao qual determinou suspender a execução dos serviços de terraplenagem e de execução das obras de artes especiais nos Contratos 64/2010 (Lote 1S) , 65/2010 (Lote 2S) , 66/2010 (Lote 3S) e 67/2010 (Lote 4S) , conforme consta do Memorando 1.180/Diren-2012, resultando no descumprimento dos subitens 9.1.1, 9.1.2 e 9.1.3 do Acórdão 2910/2012-TCU-Plenário, o que possibilitou o superfaturamento do contrato decorrente de pagamento de serviços de execução de concreto com composição de custos inapropriada, pois foram faturados como se executados em betoneira quando deveriam ser orçados considerando a execução em usina (item 9.2.1.2. do Acórdão 3133/2014-TCU-Plenário) .
Análise da responsabilização:
Conduta:
47.	A responsabilização do Sr. Osíris dos Santos decorre de omissão no controle das atribuições da Superintendência de Construção, em especial ao que se refere à análise das composições de preços unitários dos serviços/obras de engenharia, por não corrigir os preços contratuais dos serviços de concreto questionados pelo TCU, possibilitando o pagamento de itens com composição de custos inapropriada, vez que deveria considerar a execução em Centrais de Concreto, e de omissão no dever de vigilância em relação ao Gerente Geral de Construção da Ferrovia Norte Sul Extensão Sul, que deixou de dar efetividade à determinação cautelar do TCU com vistas a paralisar a execução das obras de arte especiais no Contrato 65/2010.
48.	A responsabilidade do gestor se conforma à hipótese prevista à alínea 'a' do §2º do art. 16 da Lei 8.443/1992 c/c o inciso I do § 5º do art. 209 do Regimento Interno do TCU.
Nexo de Causalidade:
49.	Ao não garantir a efetividade da determinação do TCU suspendendo a execução das OAE's com preços superestimados, possibilitou o superfaturamento de R$ 219.246,50 (em 25/4/2014 - peça 21) no Contrato 65/2010, infringindo o princípio da eficiência insculpido no art. 37, e o princípio da economicidade, ínsito no art. 70, ambos da Constituição Federal de 1988.
Culpabilidade:
50.	Relaciona-se a conduta dolosa e o nexo de causalidade do Sr. Osíris dos Santos ao prejuízo gerado pelo superfaturamento decorrente do sobrepreço nos serviços de concreto, que foram orçados com composições de preços unitários inadequadas, importando prejuízos ao erário. 
51.	Ressalta-se que as tarefas de levantamento dos preços e da elaboração das composições de preços unitários dos serviços/obras de engenharia eram atribuições da Superintendência de Construção que, por sua vez, estava sob subordinação à Diretoria de Engenharia, conforme o Regimento Interno da Valec vigente à época.
Encaminhamento:
52.	Isto posto, em relação ao ex-Diretor da Valec, propõe-se realizar a citação do Sr. Osíris dos Santos por não exercer o dever de vigilância em relação à Superintendência de Construção, setor que elabora e analisa as composições de custos dos serviços de engenharia, e ao Gerente Geral de Construção da Ferrovia Norte Sul Extensão Sul, ao qual determinou suspender a execução dos serviços de execução das obras de artes especiais no Contrato 65/2010, conforme orientação do Memorando 1.180/Diren-2012, resultando no descumprimento do subitem 9.1.2 do Acórdão 2910/2012-TCU-Plenário , o que possibilitou o superfaturamento decorrente de pagamento de serviços de execução de concreto com composições de custos mais onerosas, pois deveriam considerar a execução em usina mas foram utilizados custos de serviços executados em betoneira (item 9.2.1.2 do Acórdão 3133/2014-TCU-Plenário) .
Responsável: Eduardo Werner Hackradt (CPF XXX.832.249-XX) , na condição de Gerente Geral da Ferrovia Norte Sul Extensão Sul 
53.	O responsável deve ser citado em razão de débitos relativos ao sobrepreço dos serviços de concreto, no montante de R$ 219.246,50 (em 25/4/2014 - peça 21) , em razão de deixar de suspender a execução dos serviços de execução das obras de artes especiais no Contrato 65/2010 (Lote 2S) , descumprindo orientação do Diretor de Engenharia, conforme Memorando 1.180/Diren/2012 (peça 13) , que determinava dar efetividade a suspensão da execução das OAE's.
54.	Ressalta-se que o Sr. Eduardo Werner Hackradt, na condição de Gerente Geral da Ferrovia Norte Sul Extensão Sul, deve ser citado por ter permitido a continuação das obras com preços superestimados dos serviços de execução de concreto, que deveriam ser executados em usina mas foram pagos como se executados em betoneira, a despeito de decisão exarada no item 9.1.2 do Acórdão 2910/2012-TCU-Plenário, relatoria do Ministro-Substituto Augusto Sherman Cavalcanti.
Análise da responsabilização:
Conduta:
55.	A responsabilização do Sr. Eduardo Werner Hackradt decorre de descumprindo as determinações do Memorando 1.180/Diren/2012, relativa à suspensão da execução das obras de arte especiais no Contrato 65/2010, conforme Acórdão do TCU, possibilitando, assim, o pagamento de serviços de concreto com composições de custos inapropriadas, pois deveria considerar a execução do serviço em Centrais de Concreto.
56.	A responsabilidade do gestor se conforma à hipótese prevista à alínea 'a' do §2º do art. 16 da Lei 8.443/1992 c/c o inciso I do § 5º do art. 209 do Regimento Interno do TCU.
Nexo de Causalidade:
57.	Ao não garantir a efetividade da determinação do TCU suspendendo a execução das OAE's com preços superestimados, possibilitou o superfaturamento de R$ 219.246,50 (em 25/4/2014 - peça 21) no Contrato 65/2010, infringindo o princípio da eficiência insculpido no art. 37, e o princípio da economicidade, ínsito no art. 70, ambos da Constituição Federal de 1988.
Culpabilidade:
58.	Relaciona-se a conduta dolosa e o nexo de causalidade do Sr. Eduardo Werner Hackradt ao prejuízo gerado pelo superfaturamento decorrente do sobrepreço nos serviços de concreto, que foram orçados com composições de preços unitários inadequadas, importando prejuízos ao erário. 
59.	Ressalta-se que o responsável deixou de dar cumprimento ao Memorando 1.180/Diren/2012 e prosseguiu a execução de obra com sobrepreço, assim é razoável supor que o gestor tinha consciência da ilicitude de sua conduta, consideradas as responsabilidades e as normas a que estava obrigado como gerente de obras da Valec.
Encaminhamento:
60.	Isto posto, em relação ao ex-Gerente Geral da Ferrovia Norte Sul da Valec, propõe-se realizar a citação do Sr. Eduardo Werner Hackradt por ter deixado de suspender a execução das obras de artes especiais no Contrato 65/2010 (Lote 2S) , conforme orientação do Memorando 1.180/Diren-2012, resultando no descumprimento do subitem 9.1.2 do Acórdão 2910/2012-TCU-Plenário, o que possibilitou o superfaturamento decorrente de pagamento de serviços de execução de concreto com composições de custos mais onerosas, pois deveriam considerar a execução em usina mas foram utilizados custos de serviços executados em betoneira (item 9.2.1.2. do Acórdão 3133/2014-TCU-Plenário) .
Responsável: Consórcio Pavotec - Ourivio - Tejofran - Fuad Rassi - Sobrado, tendo como representante a empresa líder a Pavotec - Pavimentação e Terraplanagem Ltda. (CNPJ 27.394.840/0001-32) , na condição de empresa contratada 
61.	O responsável deve ser citado em razão de débitos que correspondem ao sobrepreço dos serviços de concreto, no montante de R$ 219.246,50 (em 25/4/2014 - peça 21) , em razão de receber pagamentos relativos a serviços de execução de concreto com composições de custos mais onerosas, pois deveriam considerar a execução em usina mas foram utilizados custos de serviços executados em betoneira no âmbito do Contrato 65/2010 e, assim, beneficiar-se do superfaturamento.
62.	Além disso, há indícios de que o consócio de empresas, lideradas pela empresa Pavotec, participou da combinação de preços para fraudar a Concorrência 4/2010 da Valec, conforme evidências nos documentos de acordos penais juntados aos autos (peças 14-19) , a exemplo:
Denúncia do Ministério Público:
Na licitação objeto do edital 004/2010, ocorrida no primeiro semestre de 2011, o Consórcio Ferrosul27 'furou'28 o acordo existente com as demais empreiteiras e a diretoria da VALEC e, em lugar de apresentar proposta de cobertura29 para o lote 02S, apresentou proposta competitiva e, com isso, sagrou-se vencedora, o que causou revolta entre os demais integrantes do cartel, que se sentiram traídos, sobretudo ao consórcio PAVOTEC/OURIVIO/TEJOFRAN/FUAD RASSI/SOBRADO, previamente designado para ganhar o referido lote.
Coube a JOSÉ FRANCISCO DAS NEVES atuar para assegurar o cumprimento do acordo de cartelização. JUQUINHA, em reuniões tensas e com ameaças de retaliação e de revogar a licitação, pressionou o Consórcio Ferrossul a desistir do lote 2S. Inclusive, JUQUINHA reteve a homologação do resultado da licitação dos lotes 2S e 3S, até que houvesse o vencimento das propostas comerciais do licitante vencedor, obrigando-o a renová-las, o que levou o Consórcio Ferrosul a desistir do lote 2S, renovando apenas a proposta do lote 3S. 
Com isso, JUQUINHA direcionou a contratação do lote 2S da Concorrência 004/2010 em benefício do consórcio PAVOTEC/OURIVIO/TEJOFRAN/FUAD RASSI/SOBRADO, segundo colocado no certame, pelo preço ofertado de R$376.552.198,77, isto é, R$3.665.257,01 superior ao apresentado pelo Consórcio Ferrosul, frustrando todos os objetivos legais da licitação. (peça 14, p. 16-17) 
Cade:
Pavotec Pavimentação e Terraplanagem Ltda. ('Pavotec') 27. A Pavotec teve participação efetiva na conduta anticompetitiva implementada pelo seu funcionário (atualmente funcionário e/ou ex-funcionário) Djalma Florêncio Diniz (sócio) , e por meio de sua participação no Consórcio Pavotec/ Ourivio/ Tejofran/ Fuad Rassi/ Sobrado, integrante do cartel na ' (IV) Fase de ampliação do cartel - 2010' da conduta. Sua participação está evidenciada, por exemplo, nos parágrafos 3, 27, 35, 40, 43, 48, 78, 225, 228, 237, 240, 241, 243, 245, 253, 254, 255, 271 e 284 e nas Tabelas 4, 18, 22, 23, 65, 66, 67, 70, 72 e 75 deste Histórico da Conduta. (peça 15, p. 17) 
63.	Portanto, o Consórcio deve ser responsabilizado pelo superfaturamento, pois faturou e recebeu pagamentos por serviços de concreto com composição de custos inapropriada no Contrato 65/2010, pois deveriam considerar a execução em usina mas foram pagos como se executados em betoneira, a despeito de decisão do TCU exarada no item 9.1.2 do Acórdão 2910/2012-TCU-Plenário, relatoria do Ministro-Substituto Augusto Sherman Cavalcanti.
Análise da responsabilização:
Conduta:
64.	A responsabilização do Consórcio decorre do faturamento de serviços de execução de concreto com sobrepreço por incluir o uso de betoneiras na composição de custos quando deveriam ser executados em usinas, recebendo, assim, pagamentos superfaturados. Reforçada pelas evidências de conduta dolosa para fraudar licitações da Valec, conforme os acordos penais juntados aos autos (peças 14-19) .
65.	A responsabilidade da contratada se conforma à hipótese prevista à alínea 'b' do §2º do art. 16 da Lei 8.443/1992 c/c o inciso II do § 6º do art. 209 do Regimento Interno do TCU.
Nexo de Causalidade:
66.	O consórcio, ao faturar e receber por serviços com sobrepreço, na condição de contratada, beneficiou-se dos pagamentos superfaturados no Contrato 65/2010, advindo de um processo licitatório com indícios de fraude concorrencial, infringindo o disposto nos arts. 3º e 70, da Lei 8.666/1993, o princípio da eficiência, insculpido no art. 37, e o princípio da economicidade, ínsito no art. 70, ambos da Constituição Federal de1988. 
67.	Ao faturar e receber por serviços com preços acima do valor de mercado no Contrato 65/2010, o responsável se beneficiou de recursos provenientes de serviços superfaturados que propiciaram o seu enriquecimento sem causa no valor de R$ 219.246,50 (em 25/4/2014 - peça 21) .
Culpabilidade:
68.	A empresa foi beneficiada com pagamentos acima do valor de mercado, apesar da medida cautelar determinada pelo TCU, e há indícios de que a empresa participou da combinação de preços para fraudar a Concorrência 4/20101 da Valec (conforme acordos penais às peças 14-19) , revelando elementos indicativos da potencial consciência da ilicitude praticada. 
Encaminhamento:
69.	Isto posto, em relação ao Consórcio, propõe-se realizar a citação da Pavotec - Pavimentação e Terraplanagem Ltda. (CNPJ 27.394.840/0001-32) , na condição de empresa líder, por ter se beneficiado de pagamento de serviços de execução de concreto com composições de custos mais onerosas, pois deveriam considerar a execução em usina mas foram utilizados custos de serviços executados em betoneira (item 9.2.1.2. do Acórdão 3133/2014-TCU-Plenário) no Contrato 65/2010. 
CONCLUSÃO
70.	As condutas dos agentes descritas na seção 'Exame Técnico' permitiram, na forma dos arts. 10, § 1º, e 12, incisos I e II, da Lei 8.443/1992 c/c o art. 202, incisos I e II, do RI/TCU, definir a responsabilidade solidária dos Srs. Osíris dos Santos, na condição de Diretor de Engenharia da Valec, e Eduardo Werner Hackradt, na condição de Gerente Geral da Ferrovia Norte Sul Extensão Sul, e da empresa Consórcio Pavotec - Ourivio - Tejofran - Fuad Rassi - Sobrado, tendo como representante a empresa líder a PAVOTEC - Pavimentação e Terraplanagem LTDA, na condição de contratada, pelo sobrepreço de 4,5% do Contrato 65/2010, no valor de R$ 167.491,60 (referente à data base do orçamento de setembro/2009) , devido a serviços de execução de concreto com composições de custos mais onerosas, pois deveriam considerar a execução em usina mas foram utilizados custos de serviços executados em betoneira. 
71.	Propõe-se, por conseguinte, que se promova a citação dos responsáveis identificados para o ressarcimento do valor de R$ 219.246,50 (valor atualizado até 25/4/2014 - peça 21) , conforme item 37 desta instrução.
PROPOSTA DE ENCAMINHAMENTO
72.	Diante do exposto, submetem-se os autos à consideração superior, propondo:
a) realizar a citação dos Srs. Osíris dos Santos (CPF XXX.361.401-XX) , na condição de Diretor de Engenharia da Valec, Eduardo Werner Hackradt (CPF XXX.832.249-XX) , na condição de Gerente Geral da Ferrovia Norte Sul Extensão Sul e do Consórcio Pavotec - Ourivio - Tejofran - Fuad Rassi - Sobrado, tendo como representante a empresa líder a PAVOTEC - Pavimentação e Terraplanagem Ltda.  (CNPJ 27.394.840/0001-32) , na condição de contratada, com fundamento nos arts. 10, § 1º, e 12, incisos I e II, da Lei 8.443/1992 c/c o art. 202, incisos I e II, do RI/TCU, para que, no prazo de quinze dias, apresentem alegações de defesa quanto ao superfaturamento do Contrato 65/2010 conforme as condutas detalhadas a seguir:
a.1)  Sr. Osíris dos Santos, na condição de diretor de engenharia da Valec, por não exercer o dever de vigilância em relação à Superintendência de Construção, setor que elabora e analisa as composições de custos dos serviços de engenharia, e ao Gerente Geral de Construção da Ferrovia Norte Sul Extensão Sul, ao qual determinou suspender a execução dos serviços de execução das obras de artes especiais no Contrato 65/2010 (Lote 2S) , conforme orientação do Memorando 1.180/Diren-2012, resultando no descumprimento do subitem 9.1.2 do Acórdão 2910/2012-TCU-Plenário, relatoria do Ministro-Substituto Augusto Sherman Cavalcanti, o que possibilitou o superfaturamento decorrente de pagamento de serviços de execução de concreto com composições de custos mais onerosas, pois deveriam considerar a execução em usina mas foram utilizados custos de serviços executados em betoneira (item 9.2.1.2. do Acórdão 3133/2014-TCU-Plenário, relatoria do Ministro-Substituto Augusto Sherman Cavalcanti) ;
a.2)  Sr. Eduardo Werner Hackradt, na condição de Gerente Geral da Ferrovia Norte Sul Extensão Sul, em razão de ter deixado de suspender a execução das obras de artes especiais no Contrato 65/2010, conforme orientação do Memorando 1.180/Diren-2012, resultando no descumprimento do subitem 9.1.2 do Acórdão 2910/2012-TCU-Plenário, relatoria do Ministro-Substituto Augusto Sherman Cavalcanti, o que possibilitou o superfaturamento decorrente de pagamento de serviços de execução de concreto com composições de custos mais onerosas, pois deveriam considerar a execução em usina mas foram utilizados custos de serviços executados em betoneira (item 9.2.1.2. do Acórdão 3133/2014-TCU-Plenário, relatoria do Ministro-Substituto Augusto Sherman Cavalcanti) ;
a.3) Consórcio Pavotec - Ourivio - Tejofran - Fuad Rassi - Sobrado, tendo como representante a empresa líder a PAVOTEC - Pavimentação e Terraplanagem Ltda., na condição de empresa líder do Consórcio, por ter se beneficiado de pagamento de serviços de execução de concreto com composições de custos mais onerosas, pois deveriam considerar a execução em usina mas foram utilizados custos de serviços executados em betoneira (item 9.2.1.2. do Acórdão 3133/2014-TCU-Plenário, relatoria do Ministro-Substituto Augusto Sherman Cavalcanti) no Contrato 65/2010.
e/ou recolham, solidariamente, aos cofres do Tesouro Nacional o valor de R$ 219.246,50 (valor atualizado até 25/4/2014 - peça 21) , referentes às irregularidades e às condutas acima descritas, atualizadas monetariamente a partir de 25/4/2014 até o efetivo recolhimento, abatendo-se na oportunidade a quantia eventualmente ressarcida, na forma da legislação em vigor;
b) informar os responsáveis de que, caso venham a ser condenados pelo Tribunal, os débitos ora apurados serão acrescidos de juros de mora, nos termos do § 1º do art. 202 do RI/TCU;
c) encaminhar cópia desta instrução aos responsáveis."
	É o Relatório.

não consta.

Não atuou.

TOMADA DE CONTAS ESPECIAL. INSTAURAÇÃO DETERMINADA PELO SUBITEM 9.2 DO ACÓRDÃO 2.885/2018-TCU-PLENÁRIO. SOBREPREÇO DECORRENTE DE COMPOSIÇÕES DE CUSTO INAPROPRIADA NA FABRICAÇÃO DE CONCRETO. DETERMINAÇÃO À VALEC PARA APURAÇÃO DO SOBREPREÇO. NÃO ACOLHIMENTO DA JUSTIFICATIVA DE INEXISTÊNCIA DE SOBREPREÇO. CITAÇÃO DOS RESPONSÁVEIS.

TOMADA DE CONTAS ESPECIAL (TCE)

Secretaria de Fiscalização de Infraestrutura Portuária e Ferroviária (SeinfraPortoFerrovia).

Trata-se de Tomada de Contas Especial instaurada por determinação do subitem 9.2 do Acórdão 2885/2018-TCU-Plenário, em razão da constatação de sobrepreço nos serviços de execução de estruturas em concreto utilizando composições de custos inapropriadas no Contrato 65/2010, referente ao Lote 2S da Extensão Sul da Ferrovia Norte-Sul (FNS) , firmado entre a Valec Engenharia, Construções e Ferrovias S.A. (Valec) e o Consórcio Pavotec-Ourivio-Tejofran-Fuad Rassi-Sobrado.
2.	Na fiscalização realizada na FNS no âmbito do Fiscobras 2012 (TC-Processo 012.612/2012-0) , a equipe de auditoria apontou, como achado, a seleção de método construtivo antieconômico e não usualmente aplicado nas obras ferroviárias para a produção dos diversos tipos de concreto, a exemplo do concreto para as obras de arte especiais. Esse apontamento decorreu da constatação de que a Valec adotou, na planilha orçamentária, o uso de betoneira de 320 litros para a produção do concreto para os serviços de drenagem, de obras de arte correntes, e também de arte especiais. Foi verificado, entretanto, que os lotes da ferrovia demandavam quantidade representativa de concreto, o que tecnicamente viabilizava a produção em usina de concreto, por se tratar de meio de produção mais econômico em relação à escala de produção de concreto utilizada na obra. Todavia, os consórcios contratados para a execução dos lotes, em suas composições de preço, indicaram o uso de betoneira de 320 litros, como constava do orçamento da Valec, acarretando sobrepreço nos serviços que utilizavam concreto.
3.	Face a essa constatação, foi determinada, por meio do Acórdão 2910/2012-TCU-Plenário, retificado pelo Acórdão 3397/2012-TCU-Plenário, dentre outras medidas, a suspensão cautelar dos serviços de execução das obras de arte especiais dos contratos 64/2010 (lote 1S) , 65/2010 (lote 2S) , 66/2010 (lote 3S) e 67/2010 (lote 4S) , até a elaboração e apresentação ao Tribunal das composições de custo unitário elaboradas após a conclusão dos respectivos projetos executivos, que refletissem a realidade da obra no caso da produção de concreto em usina para essas obras. Contudo, na fiscalização realizada no âmbito do Fiscobras/2014 nas obras da FNS, foi constatado que a Valec prosseguiu com a execução dos serviços das obras de arte especiais, em descumprimento da determinação de suspensão cautelar desses serviços. Ante esse achado de auditoria, por meio do Acórdão 3133/2014-TCU-Plenário, foi determinado à Valec:
	"9.2.1. apure, no prazo de cento e vinte dias, a ocorrência de eventuais danos aos cofres da Valec, bem como os seus eventuais responsáveis, inclusive, se for o caso, a empresa supervisora das obras, em razão de (a) :
	(...) 
	9.2.1.2. pagamento de serviços de execução de concreto, que deveriam ser executados em usina, como se fossem executados em betoneira."
4.	Em cumprimento a essa determinação, a Valec encaminhou a Nota Técnica à peça 8, contendo as novas composições de custos unitários dos serviços de concreto (peça 8, pp. 20-41) e os cálculos dos preços para o Lote 2S (peça 8, pp. 152-194) . Nos estudos realizados, foram apresentadas simulações com três cenários de preços de acordo com as distâncias de transporte adotadas, sendo: cenário 1, representado pelos preços contratuais, utilizado para a comparação dos valores, no valor total de R$ 3.885.698,47; cenário 2, com preços calculados considerando as distâncias médias de transporte (DMTs) apresentadas na licitação para levar os insumos até a usina e DMTs reais da usina ao local da obra, no valor total de R$ 3.718.206,87; e cenário 3, considerando as DMTs reais tanto para o transporte dos insumos até a usina como do concreto da usina aos locais das obras de arte especiais, no valor total de R$ 5.010.157,50 (peça 8, p. 4) .
5.	A partir desses cálculos, a Valec validou as premissas do cenário 2, apurando um sobrepreço no valor de R$ 167.491,60 (data base de setembro/2009) para o lote 2S, objeto desta tomada de contas especial. A partir dessa conclusão, a empresa convocou, em 2015, o Consórcio contratado para negociar os preços dos serviços do Lote 2S (peça 8, p. 286) .
6.	 Após a manifestações do consórcio, a Valec, por meio do Memorando 169/2019/Diren, de 26/3/2019 (peça 9) , reconsiderou a análise anterior e conclui que deveriam ser utilizadas as DMTs reais, fornecidas pela fiscalização da obra, no cálculo dos preços, conforme o cenário 3 acima descrito. Dessa forma, afasta a existência de sobrepreço nos serviços que utilizam concreto.
7.	A análise realizada pela SeinfraPortoFerrovia por meio da instrução transcrita no relatório integrante desta deliberação avalia que as razões apresentadas pela Valec em sua última manifestação não devem ser aceitas, devendo ser mantidas as conclusões que consideram o cenário 2. Neste sentido, pondera que as DMTs do cenário 2, no qual foi apurada a existência de sobrepreço, são aquelas previstas no projeto licitado e contratado, sendo, portanto, dados que podem ser aferidos conforme as localizações previstas do canteiro de obra e das jazidas de insumos. As DMTs do cenário 3, entretanto, teriam sido fornecidas pela equipe de fiscalização após o encerramento das obras, portanto sem a possibilidade de serem auditados pelo Tribunal. Ademais, as DMTs do cenário 3 decorrem da alteração das jazidas consideradas inicialmente no projeto, não tendo, entretanto, essa alteração sido submetida à aprovação da contratante, tampouco demonstrada a inviabilidade das jazidas previstas no projeto. Por fim, aponta que no subitem 9.1.1.2 do Acórdão 2692/2011-TCU-Plenário, prolatado no âmbito do Fiscobras/2011 nas mesmas obras, foi identificada falha grave decorrente de fiscalização deficiente ou omissa no lote 2S, objeto também destes autos, o que torna pouco confiáveis as informações de DMTs utilizadas no cenário 3. 
8.	Ante essas conclusões, a unidade técnica propõe a realização da citação dos responsáveis, imputando-lhes débito no valor de R$ 167.491,60 a preços iniciais (data base de setembro/2009) , que, atualizados até a data da última medição apurada nos presentes autos, em 25/4/2014 (peça 20, pp. 33/34) , perfazem o montante de R$ 219.246,50 (peça 21) . A necessidade da atualização do valor do débito decorre da responsabilização solidária do Consórcio contratado em relação ao dano apurado, vez que devem ser consideradas as datas de pagamento.
9.	A responsabilidade por esse débito, é atribuída ao: (1) Diretor de Engenharia da Valec à época dos fatos, Osíris dos Santos, uma vez que a irregularidade diz respeito à utilização de composições de custos inapropriadas para os serviços de concreto, sendo que a avaliação de custos de serviços de engenharia era atribuição da Superintendência de Construção, subordinada à Diretoria de Engenharia, bem como em razão da omissão no dever de vigilância em relação ao Gerente Geral de Construção da Ferrovia Norte Sul Extensão Sul, que deixou de dar efetividade à determinação cautelar do TCU com vistas a paralisar a execução das obras de arte especiais no Contrato 65/2010; (2) Gerente Geral da Ferrovia Norte Sul Extensão Sul à época dos fatos, Eduardo Werner Hackradt, em razão de descumprimento de determinação cautelar do Tribunal atinente à paralisação da execução das obras de artes especiais do Lote 2S; e (3) ao Consórcio contratado, que recebeu pagamentos a maior pelos serviços com uso de concreto.
- II -
10.	Acolho o encaminhamento proposto pela SeinfraPortoFerrovia, cuja análise aproveito em minhas razões de decidir, fazendo, entretanto, ajustes na responsabilização de Osíris dos Santos.
11.	Quanto à apuração do valor do débito decorrente do sobrepreço na produção de concreto para uso em obras de artes especiais, não tenho reparos a fazer. A utilização no orçamento base da obra de método de produção de concreto, com a utilização de betoneira de 320 litros mostrou-se evidentemente solução antieconômica, tendo em vista o volume de concreto demandado, que justificava a utilização de usina de concreto, mesmo considerando os custos de transporte do concreto até seu local de aplicação.
12.	Conforme a análise da unidade técnica, o último posicionamento da Valec que considerou inexistir o sobrepreço em razão da alteração nas DMTs dos insumos utilizados na produção do concreto não deve ser aceito, visto que não foi justificada a utilização de jazidas desses materiais diferentes daquelas previstas no projeto. 
13.	No que tange à responsabilização pelo débito apurado, entendo adequadas as propostas de responsabilização do então Diretor de Engenharia da Valec, Osíris dos Santos, do Gerente Geral da Ferrovia Norte Sul Extensão Sul, Eduardo Werner Hackradt, e do consórcio contratado. Entendo necessário, entretanto, promover ajustes na análise da unidade técnica sobre a responsabilização de Osíris dos Santos contida no item 47 da sua instrução copiada no relatório parte desta decisão, in verbis:
"47.	A responsabilização do Sr. Osíris dos Santos decorre de omissão no controle das atribuições da Superintendência de Construção, em especial ao que se refere à análise das composições de preços unitários dos serviços/obras de engenharia, por não corrigir os preços contratuais dos serviços de concreto questionados pelo TCU, possibilitando o pagamento de itens com composição de custos inapropriada, vez que deveria considerar a execução em Centrais de Concreto, e de omissão no dever de vigilância em relação ao Gerente Geral de Construção da Ferrovia Norte Sul Extensão Sul, que deixou de dar efetividade à determinação cautelar do TCU com vistas a paralisar a execução das obras de arte especiais no Contrato 65/2010".
14.	A bem da verdade, a falha relativa ao uso de método inadequado para a produção de concreto remonta à época da elaboração do projeto licitado, ocasião em que foi elaborado o orçamento base. Dessa forma, não havendo nos autos informação de que o responsável tenha participado dessa fase, não caberia imputar-lhe essa irregularidade. Porém, há que ser considerado que o dano decorrente dessa falha poderia ter sido evitado, caso a medida cautelar prolatada no Acórdão 2910/2012-TCU-Plenário, retificado pelo Acórdão 3397/2012-TCU-Plenário, determinando a suspensão dos serviços de execução de obras de arte especiais, não tivesse sido descumprida pela Valec. A continuidade da execução desses serviços, em descumprimento à decisão deste Tribunal, acabou por se constituir no fator determinante da efetivação do dano ora apurado. Dessa forma, a responsabilização do mencionado agente deve se dar em razão da parte final do citado parágrafo, ou seja, pela omissão no dever de vigilância em relação ao Gerente Geral de Construção da Ferrovia Norte Sul Extensão Sul, que deixou de dar efetividade à determinação cautelar do TCU com vistas a paralisar a execução das obras de arte especiais no Contrato 65/2010.
15.	Quanto à responsabilidade pelo descumprimento da mencionada medida acautelatória, por meio do Acórdão 2885/2018-TCU-Plenário foram determinadas as audiências dos então Diretor de Engenharia da Valec e do Gerente Geral da FNS, em razão do descumprimento da mencionada medida cautelar. Por meio do Acórdão 1634/2021-TCU-Plenário as razões de justificativa dos responsáveis foram rejeitadas, com a consequente aplicação da multa prevista no art. 58, § 1º, da Lei 8.443/1992. As razões para a rejeição da defesa apresentadas por Osíris dos Santos foram expostas no Voto condutor da mencionada decisão, nos seguintes termos:
"7.	As justificativas apresentadas pelo então Diretor de Engenharia da Valec, Osíris dos Santos, giram, em síntese, em torno de: (1) emissão do Memorando 1180/DIREN-2012 (peça 18, p. 1-2) , determinando a suspensão da execução dos serviços de terraplenagem e de execução das obras de artes especiais nos contratos para execução das obras em cada lote da ferrovia, em atendimento à determinação do Tribunal; e (2) dificuldade de fazer o monitoramento do cumprimento da determinação, em face de não poder estar constantemente no canteiro de obra devido à distância e à extensão da ferrovia.
8.	Embora entenda que a unidade técnica tenha refutado adequadamente essas alegações, considero pertinente tecer algumas considerações adicionais a essa análise.
9.	Em que pese a emissão do Memorando 1180/DIREN-2012 dar a impressão, em um primeiro momento, que o responsável agiu no sentido de dar cumprimento à decisão do Tribunal, não há como acatar as alegações no sentido de que não lhe cabia acompanhar o cumprimento da ordem exarada no mencionado documento. Independentemente da hierarquia de seu cargo de Diretor de Engenharia da Valec, da localização de seu gabinete em Brasília, distante da obra, ou da forma de descentralização das atividades da estatal, conforme alegado, não é crível que uma ordem de tal envergadura tenha sido emitida sem que houvesse qualquer compromisso em acompanhar seu cumprimento.
10.	Por outro lado, nem mesmo seria necessário um acompanhamento in loco, como sugere a defesa, para se saber que os serviços objetos das medidas acautelatórias não haviam sido paralisados. Não é absolutamente razoável que aquele diretor, pela envergadura da obra - a mais importante conduzida pela Valec -, e pelo abrangente impacto no seu andamento decorrente da suspensão da execução dos serviços determinada pelas medidas cautelares, pudesse ficar alheio à continuidade da execução que efetivamente ocorreu, contrariando suas ordens diretas. Não estamos tratando medidas cautelares que atingiriam serviços pontuais ou secundários, mas sim de suspensão dos serviços de terraplenagem e de artes especiais em todos os lotes. Não restam dúvidas que, caso acatadas essas medidas cautelares, o impacto no empreendimento reverberaria de forma muito relevante em todos os escalões da empresa, mormente na Diretoria de Engenharia, que, logicamente, é aquela mais diretamente envolvida com a execução das obras.
11.	Não favorecem o responsável as medidas que alega ter tomado para o atendimento à decisão do Tribunal, tais como: (1) assinaturas de aditivos de serviços de sondagens nos contratos das Supervisoras de cada Lote; (2) implementação e extensão das determinações do Tribunal para as obras da FIOL - Ferrovia da Integração Oeste Leste; e (3) implantação de uma equipe composta por dez funcionários com conhecimento de controle para atender às inúmeras demandas submetidas à Diretoria de Engenharia. Em razão do não cumprimento das medidas cautelares, as providências que alega ter adotado mostraram-se infrutíferas em relação às obras da Extensão Sul da FNS. Aliás, não é desarrazoado supor que tais providências podem ter resultado em despesas adicionais que se tornaram inúteis".
16.	Portanto, nos termos daquela decisão, o responsável, na qualidade de Diretor de Engenharia da Valec, concorreu, por omissão, para que a medida cautelar deixasse de ser cumprida. Isso porque o seu cumprimento dependia diretamente da atuação do Gerente Geral da FNS, subordinado à diretoria comandada por Osíris dos Santos. 
17.	Quanto ao Gerente Geral da FNS, sua responsabilidade pelo descumprimento da citada medida acautelatória foi assim avaliada no mencionado Voto:
"13.	Este responsável se limitou a alegar ter tomado as providências necessárias para que a execução das obras atendesse à determinação deste Tribunal. Contudo, as tratativas no sentido de dar continuidade às obras ocorreram sem a sua participação, sendo que não dispunha de autoridade para promover a completa suspensão, contrariando, assim, as ordens diretas da Presidência da Valec.
14.	Conforme analisado pela SeinfraPortoFerrovia, o responsável não trouxe aos autos qualquer elemento de prova de que tenha realmente adotado as providências ao seu alcance para dar cumprimento à decisão do Tribunal, ordenada pelo Memorando 1180/DIREN-2012, da Diretoria de Engenharia da empresa. Também não apresenta provas que demonstrem que a decisão de continuar as obras tenha sido tomada por instâncias superiores. Assim, não há como acatar sua defesa."
18.	Por tudo isso, entendo adequada a responsabilização do então Diretor de Engenharia da Valec e do Gerente Geral da FNS, tendo em vista que o descumprimento da medida cautelar determinada pelo Tribunal impediu que a irregularidade atinente à inadequação das composições de preços do concreto utilizado na obra pudesse ser corrigida a tempo de evitar que a obra fosse executada com os sobrepreços apurados, resultando em superfaturamento em favor do consórcio. Quanto ao contratado, uma vez caracterizado o superfaturamento, cabe-lhe a responsabilização solidária pelo dano apurado.
19.	Por fim, esclarece-se que destinatário do débito deve ser a Valec Engenharia, Construções e Ferrovias S.A., e não o Tesouro Nacional, conforme proposta da unidade técnica.
	Ante o exposto, manifesto-me por que o Tribunal aprove o Acórdão que ora submeto à apreciação deste Colegiado.
TCU, Sala das Sessões, em 1 de dezembro de 2021.
AUGUSTO SHERMAN CAVALCANTI 
Relator